臺灣高等法院臺中分院刑事判決　　　94年度上訴字第63號
上　訴　人
即　被　告　乙○○
選任辯護人　劉進堂律師
上列上訴人因違反槍砲彈藥刀械管制條例案件，不服臺灣臺中地
方法院92年度重訴字第2438號中華民國93年11月15日第一審判決
（起訴案號：臺灣臺中地方法院檢察署92年度偵字第5418號），
提起上訴，本院判決如下：
    主  文
原判決撤銷。
乙○○連續未經許可製造可發射子彈具有殺傷力之改造手槍，處
有期徒刑拾月；扣案如附表一編號1至5所示之物，均沒收。又未
經許可持有子彈，處有期徒刑伍月；扣案如附表一編號6、7所示
之物（除已於鑑定時試射之改造子彈壹顆外），沒收。應執行有
期徒刑壹年，緩刑伍年；扣案如附表一所示之物（除已於鑑定時
試射之改造子彈壹顆外），沒收。
    事  實
一、乙○○於民國80年10月13日進入空軍機械學校服志願役，現
    仍為現役軍人，於82年間某日委由同袍魏一鳴至台中巿北屯
    區○○路之「大德玩具模型店」購得如附表一編號1所示之
    金屬玩具手槍一支（槍枝管制編號：0000000000），復於84
    年間某日，再委由魏一鳴至該店購得如附表一編號2所示之
    金屬玩具手槍一支（槍枝管制編號：0000000000）。其後即
    未經許可，基於改造手槍之概括犯意，連續於85年間，在不
    詳地點，著手欲將上開金屬玩具手槍二支製造成可發射子彈
    具有殺傷力之改造手槍，而以其所有之榔頭與電鑽各一把（
    榔頭一把未扣案）、鑽頭七支、挫刀二支等物為工具，貫通
    附表一編號1所示金屬玩具手槍之槍管並磨除槍管內之阻鐵
    ，製造成可發射子彈具有殺傷力之改造手槍；至於附表一編
    號2所示之金屬玩具手槍，乙○○雖已著手實施鑽鑿槍管之
    改造行為，然迄無貫通完成為具有殺傷力之槍枝，因而未遂
    。乙○○另於85年間在某地，由一位真實姓名年籍不詳之成
    年友人贈給如附表一編號3、4所示具殺傷力之制式四五手槍
    子彈一顆、改造子彈四顆 (改造子彈部分，鑑定時試射一顆
    ），即另行起意，未經許可無故持有具殺傷力之子彈。嗣經
    警持搜索票於90年5月17日16時40分許，在其位於台中巿北
    屯區○○街102巷2號6樓之住處，扣得如附表一編號1、2 所
    示之槍枝、如附表一編號3至5所示供改造上述槍枝所用之工
    具、如附表一編號6所示之制式子彈、如附表一編號7所示之
    改造子彈（已於鑑定時試射1顆），始查獲上情。
二、案經苗栗縣警察局移送國防部中部地方軍事法院檢察署轉送
    臺灣臺中地方法院檢察署檢察官偵查起訴。
    理  由
一、訊據上訴人即被告乙○○（以下稱被告）於原審及本院供承
    有於上開時地，委由同袍魏一鳴購得如附表一編號1、2所示
    之金屬玩具手槍二支，並於85年間以其所有未扣案之榔頭一
    把及已扣案如附表一編號3至5所示之電鑽、鑽頭、挫刀等工
    具，將附表一編號1所示槍枝槍管內之少量阻鐵清除、磨平
    ，且有鑽鑿附表一編號2所示槍枝之槍管，及於85年間由友
    人贈給如附表一編號6、7所示之制式四五手槍子彈一顆、改
    造子彈四顆，而持有至為警查獲時止等情節；然矢口否認上
    揭連續改造手槍之犯行，辯稱：購買上開金屬玩具手槍二支
    之目的純為把玩、觀賞之用，並無改造成具有殺傷力之犯意
    ，其中附表一編號1所示槍枝之槍管於購得時即已貫通，並
    因長期把玩之故，致槍管內之阻鐵為火藥渣侵蝕鬆動，才打
    掉槍管內少量之阻鐵將槍管清空，並未積極加以改造，且此
    附表一編號1所示金屬玩具手槍之槍管、槍身乃亞鉛之材質
    ，若裝填子彈射擊，將會發生膛炸，不具殺傷力甚明，惟內
    政部警政署刑事警察局及法務部調查局鑑定時均未經實際試
    射，僅依性能檢驗法或槍彈鑑識法加以鑑定，即判定具有殺
    傷力，此等鑑定結果自非可採；至於附表一編號2所示槍枝
    之槍管，確有加以鑽鑿，但後來已予回填，並無改造之行為
    云云。經查：
  (一)證人魏一鳴於國防部中部地方軍事法院檢察署檢察官偵訊時
    ，具結證述：扣案如附表一編號1、2所示之金屬玩具手槍二
    支，均為其代被告至台中巿北屯區○○路，向經營「大德玩
    具模型店」之樓禎祥所購得，且當初他將附表一編號1所示
    之槍枝交給被告時，槍管為實心，非目前所顯示槍管已遭電
    鑽類工具鑽通之情形。證人樓禎祥於國防部中部地方軍事法
    院檢察署檢察官偵訊時，亦證稱：當初他約以新台幣3、4
    千元之價格，將附表一編號1所示之槍枝出售給魏一鳴，槍
    管為實心，無法擊發任何彈頭，但上開扣案槍枝現已被改造
    ，利用電鑽類之工具鑽通槍管等語。其等先後具結之證詞，
    不僅互核相符，又無顯不可信之情況，即可證明被告最初取
    得該支金屬玩具手槍時，槍管為實心，絕對無法供射擊之用
    。然扣案附表一編號1所示之槍枝經原審勘驗之結果，槍管
    已經貫通，並已去掉槍管內之阻鐵等事實，有原審之勘驗筆
    錄附卷可參（見原審卷第34、35頁）；又該金屬玩具手槍自
    證人魏一鳴於82年間代購交給被告後，至90年5月17日為警
    持搜索票扣押時止，迄在被告持有中一節，不僅為被告所是
    認，被告尚於原審審理時坦承：有以其所有未經扣案之榔頭
    一把將附表一編號1所示槍枝槍管中之阻鐵打掉，並利用附
    表一編號5至7所示其所有之電鑽、鑽頭、挫刀等工具加以磨
    平等語（見原審卷第123頁）；則原來實心之槍管顯為被告
    以上述所有之工具加以貫通，顯見被告確有積極地改造該支
    金屬玩具手槍之行為，而非如其所辯解僅打掉槍管內之少量
    阻鐵而已。
  (二)被告改造後之附表一編號1所示槍枝，於偵查中經內政部警
    政署刑事警察局以性能檢驗法鑑驗之結果，認此槍枝係仿
    COLT廠半自動手槍製造之金屬玩具手槍將其金屬槍管車通改
    造而成，機械性能良好，具有殺傷力等情節，有該局之鑑驗
    通知書一紙在卷可憑。被告雖質疑上述鑑定結果，認為：1.
    未經以試射法鑑驗，不足認有殺傷力，2.該支手槍槍管之材
    質為亞鉛，實際射擊時將會膛爆而不具殺傷力；然經原審再
    送法務部調查局為該局復以槍彈鑑識法鑑驗後，其鑑定之結
    果為：「一、附頁照片一送鑑槍枝（0000000000）係仿美國
    COLTM1991A1SERIES80.45AUTO型式，由金屬材質製成的遊戲
    類槍枝，將槍管內原有之阻隔物鑽研磨除而成如照片二、三
    ，機械性能尚好。二、前項送鑑槍枝槍管已完全貫通，由其
    槍管內前後直徑幾近一致且管壁猶留有螺旋狀工具紋痕，該
    槍槍管應非僅打掉槍管內少量阻鐵而已。三、送鑑槍枝槍管
    材質依經驗為鉛、鋅、鎳等金屬之合金，硬度雖不及鋼鐵，
    但於一般正常狀況下射擊，不致發生膛炸情形。送鑑槍枝槍
    管已有經過改造的事實，依送鑑時狀況無法發射制式槍彈，
    但依其結構強度，認能發射具殺傷力之土造子彈。四、本案
    未提供試射之子彈，無法以試射法鑑驗，係採不從事實際射
    擊之摹擬操作方式檢驗並參酌以往的鑑定實例研判。」，仍
    認具有殺傷力。本院審理中，再依被告之聲請送請中央警察
    大學鑑定結果：「（一）改造手槍（0000000000），因送鑑
    證物不含適用子彈，本校亦無適用子彈可供試射，未經試射
    無法就送鑑槍枝殺傷力之有無進行鑑定。（二）塑膠玩具手
    槍（0000000000）槍管內有阻鐵。（三）塑膠玩具手槍（00
    00000000）機械故障無法開栓。（四）金屬玩具手槍（0000
    000000）槍管完全阻塞。」等情，有中央警察大學94 年3月
    16日校鑑科字第0940001224號函附卷可稽。惟依上述法務部
    調查局之鑑定結果中，已特別敘明該支金屬玩具手槍於改造
    後能發射具殺傷力之土造子彈，於一般正常狀況下射擊也不
    致膛炸；故附表一編號1所示之槍枝目前固然缺乏適合之子
    彈供以試射法鑑定，但經被告改造後，於一般情形下，既然
    適合發射具殺傷力之子彈而不致膛炸，則其已經具有殺傷力
    之事實，即無可置疑，並非如被告之辯解僅可藉由試射一途
    判斷殺傷力之有無。
  (三)至扣案如附表一編號2所示之槍枝一支，乃被告於84年間委
    由證人魏一鳴所購得，已見前述。經原審勘驗之結果，實心
    之槍管口內有遭鑽鑿之痕跡，被告亦坦承乃其所為，此有原
    審之勘驗筆錄附卷可參（見原審卷第35頁）。而附表一編號
    1所示槍枝經被告貫通實心之槍管製成具有殺傷力之改造手
    槍等事實，已如前述。則被告著手鑽鑿附表一編號2所示槍
    枝之改造行為，應係被告自始即有概括之犯意，而以同一方
    法反覆所為。雖該支槍枝雖經內政部警政署刑事警察局鑑定
    後認無殺傷力；惟按製造槍枝罪，在處罰其製造行為，故著
    手製造後，在完成有殺傷力之槍枝前，均屬未遂階段，應成
    立製造未遂罪（參酌最高法院91年度台上字第2223號裁判意
    旨）；是被告此部分製造未遂之犯行，亦無疑義。
  (四)另警方同時扣案如附表一編號6、7所示之制式四五手槍子彈
    一顆、改造子彈四顆，經內政部警政署刑事警察局鑑定之結
    果，均具殺傷力 (改造子彈部分，鑑定時試射一顆），亦有
    內政部警政署刑事警察局之鑑驗通知書一紙在卷可查。被告
    復自承上開子彈乃其真實姓名年籍不詳之成年友人於85年間
    在不詳地點所贈與。故被告顯係另行起意，未經許可而持有
    上述具有殺傷力之子彈五顆，至為警查獲時止。
  (五)綜上所述，本件事證明確，被告之犯行堪以認定。
二、按86年11月24日修正公布前槍砲彈藥刀械管制條例第10條第
    1項係規定：「未經許可製造、販賣或運輸第四條第一款所
    稱其他可發射金屬或子彈具有殺傷力之各式槍砲者，處五年
    以下有期徒刑。」；上開規定於86年11月24日修正公布後，
    移置於同條例第11條第1項，修正為：「未經許可，製造、
    販賣或運輸第四條第一款所稱其他可發射金屬或子彈具有殺
    傷力之各式槍砲者，處五年以上有期徒刑，併科新臺幣一千
    萬元以下罰金。」；並再於89年7月5日修正公布，將上述第
    11條第1項規定中所稱之「第四條第一款」修正為「第四條
    第一項第一款」，其餘之構成要件、法定刑度則未修正；又
    於94年1月6日修正公布，將第11條刪除，增列於第8條中，
    法定刑度仍然相同。而非法持有子彈部分，亦於86年11月24
    日修正，將法定刑提高為五年以下有期徒刑，併科新台幣三
    百萬元以下罰金。查被告於85年間改造前開槍枝及持有子彈
    後，槍砲彈藥刀械管制條例已有上述變更，經比較新、舊法
    之規定後，以裁判前之法律即86年11月24日修正公布前槍砲
    彈藥刀械管制條例第10條第1項之規定為輕，自應依刑法第2
    條第1項但書，適用最有利於被告之法律。核被告所為，係
    犯86年11月24日修正公布前槍砲彈藥刀械管制條例第10條第
    1項之未經許可製造可發射子彈具有殺傷力之改造手槍罪、
    第11條第3項之未經許可無故持有子彈罪。被告製造完成具
    殺傷力之改造手槍後，復未經許可而持有之低度行為，應為
    製造之高度行為所吸收，不另論罪。公訴意旨認被告此部分
    所為，係犯槍砲彈藥刀械管制條例第10條第1項之未經許可
    改造模型槍罪，尚有未合，因社會事實相同，應變更起訴法
    條。被告於85年間先後製造附表一編號1、2 所示槍枝二支
    之犯行，時間緊接，所犯構成要件相同，顯係基於概括之犯
    意反覆所為，為連續犯，應依刑法第56條以一罪論，並加重
    其刑。被告未經許可製造可發射子彈具有殺傷力之改造手槍
    罪、未經許可無故持有子彈罪間，犯意各別，行為互殊，應
    分論併罰。原審以被告罪證明確，予以論罪科刑，固非無見
    。惟查原判決認被告所犯前開二罪，係屬刑法第55條之想像
    競合犯，而對於未經許可無故持有子彈部分不另論罪，尚有
    未洽。被告上訴否認犯罪，雖無可取，然原判決既有可議之
    處，仍屬無可維持，應予撤銷改判。爰審酌被告犯罪之動機
    、目的、手段、改造金屬玩具手槍使具殺傷力之行為，對社
    會構成危險性，及犯後態度等一切情狀，量處如主文第二項
    所示之刑，並定其應執行之刑。末查被告未曾受有期徒刑以
    上刑之宣告，有台灣高等法院被告全國前案紀錄表在卷可稽
    ，其為現役軍人，平日服務成績優良，獲頒忠勤勳章、楷模
    獎章，其因一時失慮而致犯罪，改造手槍後，迄在自己持有
    中，並未用以犯案，或交予他人，其經此次教訓，當知警惕
    守法，應無再犯之虞，本院認其所宣告之刑，以暫不執行為
    適當，併予宣告緩刑五年，以啟自新。
三、扣案如附表一編號1、6、7等具殺傷力之槍、彈，除編號7之
    改造子彈原有四顆，於鑑定時試射一顆，該顆經試射者已不
    具殺傷力外，餘均為違禁物，應依刑法第38條第1項第1款沒
    收之；而附表一編號2所示之槍枝，雖無殺傷力，惟此乃被
    告所有因犯上述製造罪所得之物，且屬被告所有，前已證明
    ，爰依刑法第38條第1項第3款宣告沒收；另附表一編號3至5
    所示等物，乃被告所有供改造上述槍枝所用之工具，亦見前
    述，依刑法第38條第1項第2款宣告沒收。至於被告所有用以
    貫通附表一編號1所示槍枝之榔頭一把，因未扣案，為免將
    來無從執行，不予沒收。此外，本件雖尚有扣得如附表二所
    示之物，惟其中之玩具手槍、玩具槍金屬空彈殼、已擊發之
    彈頭、轉輪手槍子彈、轉輪手槍子彈殼等均不具殺傷力，有
    前述內政部警政署刑事警察局之鑑驗通知書一紙在卷可明，
    與被告上述製造之犯行間，也查無關聯；而火藥（供玩具槍
    所用之底火）、槍枝卡楯、彈簧等物，亦核非內政部86年11
    月24日台（86）內警字第8670683號公告之各類槍砲、彈藥
    主要組成零件；另尖嘴鉗及砂輪紙則查非供被告製造前開槍
    枝所用之物；且本件檢察官所起訴被告涉嫌未經許可製造子
    彈部分，應不另為無罪之諭知，詳如後述，故附表二所示之
    扣押物，均不予沒收。
四、公訴意旨另以：被告於82年、84年間尚有委託魏一鳴購得附
    表二編號3至6等玩具金屬子彈殼、彈頭及附表二編號7至9等
    物，而連續於85年間在不詳地點，利用附表一編號5至7及附
    表二編號10至11之電鑽等為工具，改造成如附表一編號4所
    示具殺傷力之子彈四顆；因認被告亦涉有槍砲彈藥刀械管制
    條例第12條第1項之未經許可製造子彈罪嫌，且與前開已論
    罪科刑之製造槍枝部分具有想像競合犯之裁判上一罪關係。
    公訴人此部分所指，無非係以上述扣押物為憑，惟訊據被告
    堅決否認此部分之行為，辯稱：附表一編號4所示之改造子
    彈乃其某成年友人於85年間所贈與，非其改造而來，且此四
    顆子彈均為銅質彈頭，作工細緻，顯係電腦車床直接製成，
    絕非扣案之電鑽等工具所可為之，被告既無此等工具母機，
    更無改造之技術能力；又附表二編號4已擊發之彈頭四顆，
    則為被告於部隊進行射擊訓練時在靶場所拾得，蒐藏把玩而
    已；附表二所示其餘之子彈、彈殼、火藥、卡楯及彈簧等物
    ，則均為玩具手機之配件，其並無任何積極改造之行為等語
    。經查：
  (一)警方扣得被告持有附表一編號4所示之改造子彈四顆，而經
    內政部警政署刑事警察局鑑定之結果認有殺傷力，固屬事實
    ；惟持平而言，以扣案之電鑽、鑽頭、挫刀、尖嘴鉗及砂輪
    紙等物，應無法改造出此四顆具殺傷力之子彈，故有關被告
    何以持有此四顆子彈之原因，被告辯解於85年間友人所贈與
    等語，毋寧較為可信。
  (二)本件縱然尚扣得被告持有附表二編號3至6等所示之子彈、彈
    殼，但不僅均驗無殺傷力，且持有此等物品，並無法充足證
    明被告即有製造附表一編號4所示之子彈四顆。
  (三)再者，附表二編號7之火藥一盒，乃供玩具槍所用之底火，
    與附表二編號8、9之槍枝卡楯、彈簧等物，均核非內政部86
    年11月24日台（86）內警字第8670683號公告之各類槍砲、
    彈藥主要組成零件，已如前述，未見與附表一編號4所示之
    改造子彈四顆有何關聯。
  (四)至被告於國防部中部地方軍事法院檢察署檢察官偵訊時，雖
    坦承有將砂紙捲成桿狀將附表二編號5所示之轉輪手槍子彈
    中段內牙磨平（見偵查卷第一宗第83、84頁），惟被告亦辯
    稱此舉之目的在於觀察子彈齒痕之作用何在，既然內政部警
    政署刑事警察局鑑定之結果認無殺傷力，即不宜輕認被告主
    觀上具有製造彈藥之犯意。
  (五)綜合前述，公訴人指稱被告涉有槍砲彈藥刀械管制條例第12
    條第1項之未經許可製造子彈罪部分，因所提出之證據，尚
    無法證明被告確有此等犯行至一般人無所懷疑之程度，即應
    基於罪疑唯輕，予被告有利之認定。茲因公訴人以之與前開
    已論罪科刑者具有想像競合犯之裁判上一罪關係，故不另為
    無罪之諭知。
據上論結，應依刑事訴訟法第369條第1項前段、第364條、第299
條第1項前段、第300條，86年11月24日修正公布前槍砲彈藥刀械
管制條例第10條第1項、第11條第3項，刑法第11條前段、第2條
第1項但書、第56條、第51條第5款、第74條第1款、第38條第1項
第1、2、3款，判決如主文。
本案經檢察官甲○○到庭執行職務。
中　　華　　民　　國　　94　　年　　9　　月　　22 　　日
            刑事第五庭  審判長法  官  袁  從  楨
                              法  官  姚  勳  昌
                              法  官  郭  同  奇
上列正本證明與原本無異。
如不服本判決應於收受送達後十日內向本院提出上訴書狀，其未
敘述上訴之理由者並得於提起上訴後十日內向本院補提理由書（
均須按他造當事人之人數附繕本）。
                              書記官  陳  玫  伶
中　　華　　民　　國　　94　　年　　9　　月　　26   　日
附錄論罪科刑法條
86年11月24日修正公布前槍砲彈藥刀械管制條例第10條
未經許可製造、販賣或運輸第四條第一款所稱其他可發射金屬或
子彈具有殺傷力之各式槍砲者，處五年以下有期徒刑。
意圖供自己或他人犯罪之用，而犯前項之罪者，處六月以上五年
以下有期徒刑，得併科三萬元以下罰金。
未經許可無故持有、寄藏或意圖販賣而陳列第一項所列各式槍砲
之一者，處三年以下有期徒刑。
第一項及第二項之未遂犯罰之。
86年11月24日修正公布前槍砲彈藥刀械管制條例第11條
未經許可製造、販賣或運輸彈藥者，處六月以上五年以下有期徒
刑。
意圖供自己或他人犯罪之用，而犯前項之罪者，處一年以上七年
以下有期徒刑，得併科五萬元以下罰金。
未經許可無故持有、寄藏或意圖販賣而陳列彈藥者，處三年以下
有期徒刑。
第一項及第二項之未遂犯罰之。
                                                      Ａ
附表一：
┌──┬────────────────┬──────┐
│編號│   物  品  名  稱  及  數  量   │  備    註  │
├──┼────────────────┼──────┤
│1   │仿美國COLT廠半自動手槍製造之金屬│已改造完成具│
│    │玩具手槍一支（含彈匣一個，槍枝管│有殺傷力    │
│    │制編號：0000000000）            │            │
│    │                                │            │
├──┼────────────────┼──────┤
│    │仿SMITH&WESSON廠轉輪手槍製造之金│實心之槍管口│
│2   │屬玩具手槍一支（槍枝管制編號：11│已遭鑽鑿，但│
│    │00000000）                      │不具殺傷力  │
├──┼────────────────┼──────┤
│3   │電鑽一把                        │            │
├──┼────────────────┼──────┤
│4   │鑽頭七支                        │            │
├──┼────────────────┼──────┤
│5   │挫刀二支                        │            │
├──┼────────────────┼──────┤
│6   │四五手槍子彈一顆（制式口徑0.45吋│具殺傷力    │
│    │子彈，彈底標記為"wcc62"）       │            │
├──┼────────────────┼──────┤
│    │改造子彈三顆（玩具槍金屬彈殼加裝│具殺傷力（原│
│7   │直徑約7.55MM之圓錐狀金屬彈頭改造│有四顆，鑑驗│
│    │而成）                          │時試射一顆）│
└──┴────────────────┴──────┘
附表二：
┌──┬────────────────┬──────┐
│編號│   物  品  名  稱  及  數  量   │  備    註  │
├──┼────────────────┼──────┤
│1   │仿BERETTA 廠半自動手槍製造之塑膠│不具殺傷力  │
│    │玩具手槍一支（槍枝管制編號：1102│            │
│    │167243）                        │            │
├──┼────────────────┼──────┤
│2   │仿BERETTA 廠半自動手槍製造之塑膠│不具殺傷力  │
│    │玩具手槍一支（槍枝管制編號：1102│            │
│    │167244）                        │            │
├──┼────────────────┼──────┤
│3   │子彈四十一顆（均係玩具槍金屬空彈│不具殺傷力  │
│    │殼）                            │            │
├──┼────────────────┼──────┤
│4   │彈頭七顆（均係已擊發制式口徑9MM │不具殺傷力  │
│    │銅包衣彈頭）                    │            │
├──┼────────────────┼──────┤
│    │轉輪手槍子彈五顆（均係供前述槍枝│不具殺傷力  │
│5   │管制編號：0000000000號玩具手槍使│            │
│    │用之玩具槍子彈，彈頭前端可裝填玩│            │
│    │具底火帽，可供撞擊引爆產生聲響使│            │
│    │用）                            │            │
├──┼────────────────┼──────┤
│6   │轉輪手槍子彈殼一顆（玩具槍金屬空│不具殺傷力  │
│    │彈殼）                          │            │
├──┼────────────────┼──────┤
│7   │火藥一盒（供玩具槍所用之底火）  │            │
├──┼────────────────┼──────┤
│8   │槍枝卡楯二個                    │            │
├──┼────────────────┼──────┤
│9   │彈簧三個                        │            │
├──┼────────────────┼──────┤
│10  │尖嘴鉗二支                      │            │
├──┼────────────────┼──────┤
│11  │砂輪紙二張                      │            │
└──┴────────────────┴──────┘
                                                      Ａ
